---
title: "Introducción al análisis de datos con R para Ciencias Sociales"
subtitle: "Clase de Visualización con ggplot2"
author: "Núcleo de Innovación Social"
date: "`r Sys.Date()`"
output:
  html_document:
    toc: true
    toc_float: true
    theme: flatly
    highlight: tango
---

```{r setup, include=FALSE}
knitr::opts_chunk$set(echo = TRUE, warning = FALSE, message = FALSE)
```

```{r }
library(tidyverse)
library(lubridate)
library(skimr)

options(scipen = 999) # eliminamos notación científica de números
```

# 1. Carga de datos

En esta clase vamos a trabajar con datos de [delitos en Ciudad de Buenos Aires](https://data.buenosaires.gob.ar/dataset/delitos)

## 1.A Desde la web (no siempre disponible)

```{r carga-web, eval=FALSE}
# https://data.buenosaires.gob.ar/dataset/delitos
df_delitos <- read.csv(
  "https://cdn.buenosaires.gob.ar/datosabiertos/datasets/ministerio-de-justicia-y-seguridad/delitos/delitos_2023.csv",
  encoding = "UTF-8"
)
```

## 1.B Desde archivo local

```{r carga-local}

clase <- "clase6"

df_delitos <- read.csv(
  paste0("../data/", clase, "/delitos_2023.csv"),
  sep = ",",
  encoding = "UTF-8"
)
```

# 2. Exploración del dataframe

```{r exploracion}
head(df_delitos)
tail(df_delitos, n = 10)

glimpse(df_delitos) # variables y tipo de datos

explore <- skim(df_delitos) # resumen de datos faltantes y distribuciones

unique(df_delitos$franja)  # valores únicos de 'franja'
unique(df_delitos$tipo)
unique(df_delitos$comuna)
```

# 3. Limpieza de datos

```{r limpieza}
df_delitos2 <- df_delitos %>%
  mutate(
    tipo_delito = as.factor(tipo),
    fecha       = ymd(fecha),
    horario     = as.numeric(franja),
    comuna = case_when(
      comuna == "CC-08"       ~ "8",
      comuna == "CC-09"       ~ "9",
      comuna == "CC-01 NORTE" ~ "1",
      comuna == "CC-01 SUR"   ~ "1",
      comuna == "CC-04"       ~ "4",
      comuna == "CC-07"       ~ "7",
      comuna == "CC-15"       ~ "15",
      comuna == "CC-02"       ~ "2",
      comuna == "CC-12"       ~ "12",
      comuna == "CC-10"       ~ "10",
      comuna == "CC-06"       ~ "6",
      comuna == "CC-13"       ~ "13",
      comuna == "CC-05"       ~ "5",
      comuna == "CC-03"       ~ "3",
      comuna == "CC-14"       ~ "14",
      comuna == "CC-11"       ~ "11",
      TRUE ~ comuna
    )
  ) %>%
  mutate(comuna = as.numeric(comuna)) %>%
  select(-c(tipo, franja)) # eliminamos las columnas originales ya transformadas

unique(df_delitos2$comuna)
```

```{r limpieza-coordenadas}
# Limpieza de latitud y longitud
df_delitos2 <- df_delitos2 %>%
  mutate(
    latitud  = str_remove_all(latitud, "\\."),
    latitud  = str_squish(latitud),
    latitud  = str_replace(latitud, "(^-?\\d{2})", "\\1."),
    latitud  = as.numeric(latitud),
    longitud = as.numeric(
      str_replace_all(
        str_squish(str_remove_all(longitud, "\\.")),
        "(^-?\\d{2})", "\\1."
      )
    )
  )
```

# 4. Estructura de un gráfico en ggplot2

Los gráficos en R son como las cebollas: **tienen capas**.

```{r estructura-grafico, eval=FALSE}
# Esquema conceptual de un gráfico completo en ggplot2
mi_grafico <- ggplot(df_delitos,
                     aes(x = variable_independiente,
                         y = variable_dependiente)) +
  geom_point() +          # geometría principal
  geom_line() +           # se pueden combinar geometrías
  scale_y_continuous() +  # escala del eje Y
  scale_colour_brewer() + # paleta de colores
  theme() +               # estética del fondo, textos, etc.
  facet_grid() +          # sub-gráficos según alguna variable
  coord_flip() +          # sistema de coordenadas
  labs()                  # títulos y etiquetas de ejes
```

## 4.1 Barplot — Gráfico de barras paso a paso

Preparamos el dataframe agrupado por comuna y tipo de delito:

```{r df-barplot}
df1_delitos_comuna <- df_delitos2 %>%
  group_by(comuna, tipo_delito) %>%
  summarise(cantidad = n()) %>%
  drop_na()
```

### Capa 1 — Lienzo vacío

```{r barplot-capa1}
p1_delito_comuna <- ggplot()
p1_delito_comuna
```

### Capa 2 — Lienzo con ejes

```{r barplot-capa2}
p1_delito_comuna <- ggplot(
  data = df1_delitos_comuna,
  aes(x = comuna,
      y = cantidad)
)
p1_delito_comuna
```

### Capa 3 — Lienzo con ejes y geometría

```{r barplot-capa3}
p1_delito_comuna <- ggplot(
  data = df1_delitos_comuna,
  aes(x = reorder(comuna, cantidad),
      y = cantidad)
) +
  geom_col()

p1_delito_comuna
```

### Capa 4 — Lienzo con ejes, geometría y escalas

```{r barplot-capa4}
p1_delito_comuna <- ggplot(
  data = df1_delitos_comuna,
  aes(x = reorder(comuna, cantidad),
      y = cantidad)
) +
  geom_col() +
  scale_y_continuous(n.breaks = 7)

p1_delito_comuna
```

### Capa 5 — Lienzo con ejes, geometría, escalas y colores

```{r barplot-capa5}
p1_delito_comuna <- ggplot(
  data = df1_delitos_comuna,
  aes(x = reorder(comuna, cantidad),
      y = cantidad,
      fill = tipo_delito)
) +
  geom_col(position = "stack") +   # columnas apiladas
  # geom_col(position = "dodge") + # columnas agrupadas
  # geom_col(position = "fill") +  # apiladas al 100%
  scale_y_continuous(n.breaks = 7)

p1_delito_comuna
```

### Capa 6 — Lienzo con ejes, geometría, escalas, colores y coordenadas

```{r barplot-capa6}
p1_delito_comuna <- ggplot(
  data = df1_delitos_comuna,
  aes(x = reorder(comuna, cantidad),
      y = cantidad,
      fill = tipo_delito)
) +
  geom_col(position = "stack") +
  scale_y_continuous(n.breaks = 7) +
  coord_flip()

p1_delito_comuna
```

### Capa 7 — Con colores manuales

```{r barplot-capa7}
colores_custom <- c(
  "Amenazas"   = "#1f77b4",
  "Homicidios" = "#d62728",
  "Hurto"      = "#2ca02c",
  "Lesiones"   = "#ff7f0e",
  "Robo"       = "purple",
  "Vialidad"   = "#8c564b"
)

p1_delito_comuna <- ggplot(
  data = df1_delitos_comuna,
  aes(x = reorder(comuna, cantidad),
      y = cantidad,
      fill = tipo_delito)
) +
  geom_col(position = "stack") +
  scale_y_continuous(n.breaks = 7) +
  scale_fill_manual(values = colores_custom) +
  coord_flip()

p1_delito_comuna
```

### Capa 8 — Con títulos y etiquetas

```{r barplot-capa8}
p1_delito_comuna <- p1_delito_comuna +
  labs(
    title   = "Cantidad de delitos por comuna",
    caption = "Fuente: datos abiertos GCBA",
    x       = "Comuna",
    y       = "Cantidad",
    fill    = "Tipo de delito"
  )

p1_delito_comuna
```

### Capa 9 — Con tema y retoques estéticos finales

```{r barplot-capa9}
p1_delito_comuna <- p1_delito_comuna +
  theme_minimal() +
  theme(
    legend.position  = "bottom",
    axis.text.y      = element_text(size = 15),
    plot.background  = element_rect(fill = "white")
  )

p1_delito_comuna
```

## 4.2 Variante con facetado por tipo de delito

```{r barplot-tidytext}
# install.packages("tidytext")
library(tidytext)

p1_delito_comuna_facet <- ggplot(
  df1_delitos_comuna,
  aes(x    = reorder_within(comuna, cantidad, tipo_delito),
      y    = cantidad,
      fill = tipo_delito)
) +
  geom_bar(stat = "identity", position = "stack") +
  scale_x_reordered() +
  scale_fill_manual(values = colores_custom) +
  coord_flip() +
  facet_wrap(~tipo_delito, scales = "free") +
  theme_minimal() +
  theme(axis.text.y = element_text(size = 10)) +
  labs(
    x       = "Comuna",
    y       = "Cantidad",
    fill    = "Tipo de delito",
    title   = "Cantidad de delitos por comuna",
    caption = "Fuente: datos abiertos GCBA"
  )

p1_delito_comuna_facet

# más info: https://juliasilge.com/blog/reorder-within/
```

## 4.3 Linegraph — Gráfico de líneas

```{r linegraph}
df2_delitos_fecha <- df_delitos2 %>%
  group_by(fecha, tipo_delito) %>%
  summarise(cantidad = n())

p2_delitos_fecha <- ggplot(
  df2_delitos_fecha,
  aes(x     = fecha,
      y     = cantidad,
      color = tipo_delito)
) +
  geom_line(size = 1, alpha = 0.8)
  # geom_smooth()

p2_delitos_fecha
```

## 4.4 Scatterplot — Gráfico de puntos

```{r scatterplot-prep}
df3_barrios <- df_delitos2 %>%
  filter(longitud < -58 & longitud > -59) %>% # CABA está en este rango
  drop_na() %>%
  mutate(
    lat = ifelse(latitud < -35 | latitud > -34.0, longitud, latitud),
    lng = ifelse(latitud < -35 | latitud > -34.0, latitud, longitud)
  )
```

```{r scatterplot-un-barrio}
barrio_particular <- "PALERMO"

p3_delitos_un_barrio <- ggplot(
  df3_barrios %>% filter(barrio == barrio_particular),
  aes(x     = lng,
      y     = lat,
      color = tipo_delito)
) +
  geom_point() +
  coord_sf()

p3_delitos_un_barrio
```

```{r scatterplot-varios-barrios}
p3_delitos_varios_barrios <- ggplot(
  df3_barrios %>%
    filter(barrio %in% c("PALERMO", "FLORES", "PATERNAL", "LINIERS")),
  aes(x     = lng,
      y     = lat,
      color = tipo_delito)
) +
  geom_jitter() +
  coord_sf()

p3_delitos_varios_barrios
```

```{r scatterplot-comisarias}
df_comisarias <- read.csv(
  "https://cdn.buenosaires.gob.ar/datosabiertos/datasets/comisarias-policia-de-la-ciudad/comisarias-policia-de-la-ciudad.csv",
  encoding = "UTF-8"
)

df_comisarias2 <- df_comisarias %>%
  group_by(comuna) %>%
  summarise(cantidad_comisarias = n())

df3_comisarias <- df1_delitos_comuna %>%
  left_join(df_comisarias2)

p3_delitos_comisarias <- ggplot(
  df3_comisarias %>% mutate(comuna = as.factor(comuna)),
  aes(x     = cantidad_comisarias,
      y     = cantidad,
      color = comuna)
) +
  geom_jitter(size = 2) +
  facet_wrap(~tipo_delito, scales = "free_y") +
  theme_minimal()

p3_delitos_comisarias
```

## 4.5 Heatmap — Mapa de calor

```{r heatmap-basico}
df4_dias_horarios <- df_delitos2 %>%
  mutate(dia = wday(fecha, label = TRUE)) %>%
  group_by(dia, horario) %>%
  summarise(cantidad = n())

p4_dias_horarios <- ggplot(
  df4_dias_horarios,
  aes(x    = dia,
      y    = horario,
      fill = cantidad)
) +
  geom_tile() +
  scale_fill_distiller(palette = "YlOrRd", direction = 1) +
  labs(title = "Cantidad de delitos por día y hora")

p4_dias_horarios
```

```{r heatmap-mejorado}
p4_dias_horarios <- ggplot(
  df4_dias_horarios,
  aes(x    = dia,
      y    = horario,
      fill = cantidad)
) +
  geom_tile(color = "white", lwd = 1.5, linetype = 1) +
  scale_fill_distiller(palette = "YlOrRd", direction = 1) +
  theme_minimal() +
  labs(title = "Cantidad de delitos por día y hora")

p4_dias_horarios
```

# 5. Combinaciones y extras

## 5.1 Combinar líneas y puntos

```{r lineas-puntos}
df5_delitos_por_fecha <- df_delitos2 %>%
  mutate(mes = round_date(fecha, unit = "month")) %>%
  group_by(mes, tipo_delito) %>%
  summarise(cantidad = n())

p5_delitos_mes <- ggplot(
  df5_delitos_por_fecha,
  aes(x     = mes,
      y     = cantidad,
      color = tipo_delito)
) +
  geom_line() +
  geom_point() +
  theme_minimal() +
  scale_y_log10()

p5_delitos_mes
```

## 5.2 Heatmap con texto superpuesto

```{r heatmap-texto}
p4_dias_horarios_b <- p4_dias_horarios +
  geom_text(aes(label = cantidad),
            color = "black",
            size  = 3) +
  theme(legend.position = "none")

p4_dias_horarios_b
```

## 5.3 Formatear eje X con fechas

```{r eje-fecha}
p2_delitos_fecha_b <- p2_delitos_fecha +
  scale_x_date(date_breaks = "1 month", date_labels = "%Y %b") +
  theme_minimal() +
  theme(axis.text.x = element_text(angle = 45, hjust = 1)) +
  labs(title = "Evolución de delitos en el tiempo")

p2_delitos_fecha_b
# más info: https://www.r-bloggers.com/2018/06/customizing-time-and-date-scales-in-ggplot2/
```

## 5.4 Paletas de color

```{r paletas-color}
# Con scale_color_brewer (para estética 'color')
p2_delitos_fecha_b <- p2_delitos_fecha_b +
  scale_color_brewer(palette = "Dark2")

p2_delitos_fecha_b

# Con scale_fill_manual (para estética 'fill')
p1_delito_comuna_facet <- p1_delito_comuna_facet +
  scale_fill_manual(values = colores_custom)

p1_delito_comuna_facet
```

# 6. Guardar gráficos

```{r guardar, eval=FALSE}
dir.create("plots")
path_plots <- "./plots"

ggsave(
  filename = "1 Cantidad de delitos por comuna.png",
  plot     = p1_delito_comuna_facet,
  device   = "png",
  path     = path_plots,
  width    = 20,
  height   = 15,
  units    = "cm"
)
```

# 7. Gráficos interactivos con plotly

```{r plotly, eval=FALSE}
# install.packages("plotly")
library(plotly)

ggplotly(p3_delitos_comisarias, tooltip = c("comuna", "cantidad_comisarias"))
```


```{r}
# guardo el gráfico interactivo
htmlwidgets::saveWidget(ggplotly(p3_delitos_comisarias, tooltip = c("comuna", "cantidad_comisarias")),
                        "p3_delitos_comisarias.html",
                        path_plots,
                        selfcontained = T)
```

